【裁判字號】    92,台上,768
【裁判日期】    920220
【裁判案由】    偽造文書
【裁判全文】
最高法院刑事判決                                九十二年度台上字第七六八號
    上  訴  人  乙○○
    選任辯護人  陳德義律師
    上  訴  人  甲○○
右上訴人等因偽造文書案件，不服台灣高等法院中華民國九十一年十月八日第二審判
決（八十九年度上訴字第六０號，起訴案號：台灣台北地方法院檢察署八十六年度偵
字第一０四一五、二五五七一號；八十七年度偵字第一０二二號），提起上訴，本院
判決如左：
    主  文
原判決關於乙○○、甲○○部分撤銷，發回台灣高等法院。
    理  由
本件原判決撤銷第一審關於上訴人甲○○部分之判決，改判依牽連犯關係論處甲○○
共同連續行使偽造公文書，足以生損害於公眾及他人罪刑；及撤銷第一審諭知上訴人
乙○○無罪之判決，改判論處乙○○共同連續公務員明知為不實之事項，而登載於職
務上所掌之公文書，足以生損害於公眾罪刑，固非無見。
惟查：(一)、共同正犯之成立，以有犯意之聯絡與行為之分擔為要件，而此項要件，除
應於事實欄內詳加記載外，並應於理由內逐一說明其認定此項事實所憑之證據，方足
資為論罪科刑之根據；又有罪之判決書應記載事實，所謂事實不僅指犯罪行為而言，
即犯罪之動機、目的、手段、結果等與論罪科刑有關之事項，亦應依法認定予以明確
之記載。原判決就甲○○請領原判決附表一所示之八面牌照，究在何時、何處與乙○
○如何共同謀議由乙○○在其八件「汽車新領牌照登記書」背面「一般項目檢驗欄合
格」欄及正面「檢驗員及檢驗日期」欄簽名，並加蓋「交路檢字第六六四四號考檢驗
員乙○○」之職章等不實事項？並未詳加認定明白記載，已不足為適用法律之根據；
且對於乙○○共同參與登載不實事項之動機、目的為何，亦未依法認定，予以明確記
載，復未逐一說明其認定上訴人等有犯意聯絡所憑之證據，均非適法。(二)、刑法第二
百十三條公務員職務上所掌公文書登載不實罪，須以行為人明知為不實之直接故意，
在其所掌公文書登載不實為要件。原判決雖記載乙○○在八件「汽車新領牌照登記書
」正背面相關欄內簽名並加蓋其職章，但對於該「汽車新領牌照登記書」是否為乙○
○職務上所掌之公文書，及其如何具有共同之明知直接故意，竟未明白認定，詳加記
載，理由內復未將其憑以認定之證據加以論列，亦有理由不備之違誤。(三)、原判決係
以甲○○所簽之「乙○○」三字之簽名筆跡，分明與「汽車新領牌照登記書」上之「
乙○○」簽名不同，且該「汽車新領牌照登記書」上之「乙○○」簽名與乙○○之字
跡相同之事實，經法務部調查局鑑驗屬實，及其上乙○○之職章部分經法務部鑑定之
結果，雖因橡皮印章樹脂所蓋印文極不穩定，但亦不排除其為同一印章所蓋之可能性
，有法務部九十一年七月十七日鑑定通知書可稽為由，認定上開「汽車新領牌照登記
書」上之簽名為乙○○所為，而簽名與檢驗核可之印章係同時為之，且亦不能排除係
其所為，堪認上開職章之簽章亦屬真正之論據。然法務部調查局九十一年七月十七日
調科貳字第０九一００三０九七三０號之鑑定通知書所載之鑑定結果，乃為「本案無
法確認是否各自為同一印章所蓋」（見原審卷第二００頁），是原判決所認定事實與
卷證資料不相適合，已有證據上理由矛盾之違誤。且甲○○既自首其偽刻乙○○之印
章，否認其有與監理機關之人員共謀，復供稱自其他新領牌照登記書上取得乙○○之
筆跡，勤於練習，才會相同等語（見八十六年度偵字第一０四一五號卷第十二頁反面
、第十八頁反面、第三一四頁、第三三七頁反面），則甲○○在何處偽刻乙○○之職
章？刻印店是否尚保留有甲○○所委託刻印之印文？甲○○勤練乙○○之筆跡是否尚
有留存？本案八件「汽車請領牌照登記書」上之「乙○○」簽名，有無臨摹之情形？
凡此攸關真實之發現，均有深入查明之必要。乃原審對於甲○○所供一切，未詳予調
查說明，即行判決，尚嫌速斷，不足以昭折服，而有調查職責未盡及理由不備之違誤
。(四)、依原判決事實所載甲○○與乙○○共同基於登載不實之犯意，將八件「汽車新
領牌照登記書」交由乙○○簽名並加蓋職章等情，如果無訛，則乙○○究竟係以單一
之犯意接續在該八件登記書上簽名蓋章之接續犯，抑或係基於概括犯意而為之連續犯
，事關法律之適用，原判決理由欄內未加以論述，即依連續犯加重上訴人等刑罰，亦
有可議。上訴人等上訴意旨分別指摘原判決關於上訴人等部分之判決不當，均非全無
理由，應認渠等部分有撤銷發回更審之原因。又原判決關於乙○○不另為無罪諭知之
部分，基於審判不可分之原則，併予發回，附此敘明。
據上論結，應依刑事訴訟法第三百九十七條、第四百零一條，判決如主文。
中      華      民      國    九十二    年      二      月     二十     日
                              最高法院刑事第八庭
                                  審判長法官  莊  登  照
                                        法官  洪  明  輝
                                        法官  黃  一  鑫
                                        法官  魏  新  和
                                        法官  林  秀  夫
      右正本證明與原本無異
                                              書  記  官
中      華      民      國    九十二    年      二      月    二十五    日


司法院資訊處製作；財團法人民間司法改革基金會備份。
